【裁判字號】    92,自,297
【裁判日期】    950126
【裁判案由】    偽造文書
【裁判全文】
臺灣板橋地方法院刑事判決               92年度自字第297號
自  訴  人  乙○○
自訴代理人  林辰彥律師
            陳家慶律師
            施裕琛律師
被      告  丙○○
            黃政文
            張浩文
            林純精
共      同
選任辯護人  石宜琳  律師
上列被告等因偽造文書案件，經自訴人提起自訴暨追加自訴，本
院判決如下：
    主  文
丙○○、黃政文、張浩文均無罪。
林純精自訴不受理。
    理  由
壹、被告丙○○、黃政文、張浩文無罪部分：
一、自訴意旨略謂：被告丙○○係「宏野有限公司」（下稱宏野
    公司）之負責人；被告黃政文係「和毅智慧財產權事務所」
    之所長，為商標代理人；被告林純精（詳下不受理部分）則
    係「道地國際股份有限公司」（下稱道地公司）之實際負責
    人，並於八十八年間起獲自訴人乙○○之授權經營盈碩公司
    ；被告張浩文係道地公司之職員。被告丙○○於民國九十年
    八月十七日，代表宏野公司與盈碩國際股份有限公司（下稱
    盈碩公司）簽訂「專用權授權使用合約書」，將其所有在經
    濟部智慧財產局登記註冊第二二七七三０號「羅莎ＲＯＳＡ
    」等商標暨服務標章共二十七項，授權盈碩公司使用，期間
    迄九十二年十一月三十日止。嗣盈碩公司之負責人自九十一
    年五月九日起變更為「林茂盛」，再於九十二年四月七日變
    更為「乙○○」，此項變更之事由，被告丙○○等人均知之
    甚稔，詎被告丙○○為求終止前開授權、竟與被告林純精、
    黃政文、張浩文三人基於偽造文書之犯意聯絡，於九十一年
    十月七日由被告黃政文準備空白之「終止授權使用合約書」
    交由被告丙○○轉交被告林純精，再由被告林純精指示被告
    張浩文，將其持有盈碩公司及自訴人乙○○之印章，盜蓋在
    上開合約書上（上開印章係於八十八年四月間，自訴人乙○
    ○將盈碩公司經營權授予被告林純精時，所一併交付），共
    同以此方法偽造盈碩公司暨法定代理人乙○○之印文及署押
    ，進而偽造「終止授權使用合約書」，再由被告黃政文持向
    經濟部智慧財產局行使申請為終止授權之登記，足以生損害
    於盈碩公司、自訴人乙○○，暨經濟部智慧財產局登記資料
    管理之正確性，因認被告丙○○、黃政文、張浩文所為，均
    係犯刑法第二百十六條、第二百十條行使偽造私文書罪，刑
    法第二百十四條之使公務員登載不實文書罪嫌（起訴書犯罪
    事實欄載明行使所偽造之文者，並使公務員登載不實之犯行
    ，但起訴法條漏列刑法第二百十六條及第二百十四條之條文
    ）。
二、自訴人乙○○認被告洪肇、張浩文、黃政文涉有上揭行使偽
    造私文書，使公務員登載不實文書之犯行，無非以：
    （一）本案「專用權授權使用合約書」中之印章，與「終止
          授權使用合約書」中之印章相同，雖屬自訴人乙○○
          所有，但係授權被告林純精經營盈碩公司時交付使用
          。自訴人乙○○於九十一年三月間，終止授權被告林
          純精經營後，於九十一年三月七日、九十一年六月二
          十日兩度委請「德誠聯合法律事務所」發函被告林純
          精，請求返還所保管之印章、存摺及支票，並於九十
          一年七月九日會同李富祥律師一同前往盈碩公司，自
          案外人何弋彬、被告張浩文處取回五顆印鑑章，唯獨
          本案之印章漏未取回，致遭盜用，故本案「終止授權
          使用合約書」中之印章，顯係被告林純精交由被告洪
          肇隆使用。
    （二）於九十二年二月十二日本院庭訊結束時，被告丙○○
          、張浩文與石宜琳律師，與自訴人乙○○等人，在台
          灣板橋地方法院檢察署郵局旁休息室內相遇，被告張
          浩文當場向自訴人乙○○誇耀係受被告林純精指示，
          在系爭合約書中用印，此項陳述尚有甲○○、丁○○
          二人在場親聞。
    （三）本案並有「專用權授權使用合約書」、經濟部智慧財
          產局登記註冊第二二七七三０號「羅莎ＲＯＳＡ」等
          商標暨服務標章、「終止授權使用合約書」、德誠聯
          合法律事務所九十一年三月七日德祥字第０一四號、
          九十一年六月二十日德祥字第０三五號律師函、印章
          返還收據等物可證。
三、按犯罪事實應依證據認定之，無證據不得認定犯罪事實；又
    不能證明被告犯罪者，應諭知無罪之判決，刑事訴訟法第一
    百五十四條第二項、第三百零一條第一項，分別定有明文。
    次按事實之認定，應憑證據，如未能發現相當證據，或證據
    不足以證明，自不能以推測或擬制之方法，以為裁判基礎；
    又認定不利於被告之事實，須依積極證據，苟積極證據不足
    為不利於被告事實之認定時，即應為有利於被告之認定，更
    不必有何有利之證據，最高法院四十年台上字第八六號、三
    十年上字第八一六號著有判例可稽。訊據被告丙○○、張浩
    文、黃政文均堅決否認被訴之犯行，被告丙○○辯稱：伊不
    願授權盈碩公司，請黃政文打好文件後，寄回盈碩公司用印
    ，待寄回後即已用印完畢，再交由被告黃政文登紀，並無偽
    造文書之行為；被告黃政文辯稱：伊僅係商標代理人，受宏
    野公司之委託辦理登記，相關文件均由宏野公司準備，對其
    與盈碩公司內部作業流程不清楚；被告張浩文則辯稱：伊任
    職道地公司，與盈碩公司、宏野公司均無關，僅係私人情誼
    陪同被告丙○○前往法院開庭，並未於九十三年二月十二日
    庭訊終止後，在台灣板橋地方法院檢察署郵局旁休息室，向
    自訴人乙○○誇耀受被告林純精指示，在系爭合約書中用印
    等語。
四、經查：
    （一）本案被告丙○○、黃政文、張浩文於歷次庭訊中，均
          堅決否認自訴人乙○○所指訴之犯行，是本案已乏被
          告丙○○等人之自白。
    （二）自訴人乙○○所舉「專用權授權使用合約書」、經濟
          部智慧財產局登記註冊第二二七七三０號「羅莎ＲＯ
          ＳＡ」等商標暨服務標章、「終止授權使用合約書」
          等文件，均僅能證明盈碩公司與宏野公司間對上開商
          標之使用，有授權及終止授權之情事，但尚不足證明
          上開「終止授權使用合約書」係他人盜蓋印章偽造而
          來。且本案「終止授權使用合約書」上「盈碩國際股
          份有限公司」、「乙○○」之印章均屬真正，並與原
          「專用權授權使用合約書」上之印章同一，此亦據自
          訴人乙○○陳明在卷，則自訴人乙○○指訴被告洪肇
          隆等人有盜蓋印章偽造文書之犯罪，即應就此負舉證
          責任。
    （三）又自訴人乙○○指其於九十一年三月七日、六月二十
          日兩度委請德誠聯合法律事務所發函林純精，請求返
          還印章、存摺及支票，被告林純精僅返還其中五顆個
          人印章，並不包含本案「終止授權使用合約書」上之
          印章，據以推論文書上之印章係被告林純精交付被告
          丙○○等人所盜蓋，業據其提出「德誠聯合法律事務
          所」九十一年三月七日德祥字第０一四號、九十一年
          六月二十日德祥字第０三五號律師函、印章返還收據
          各一件在卷可稽，固屬實在。然上開文件對原本被告
          林純精保管自訴人乙○○多少顆印章，其型式為何，
          是否有包括本案系爭之印章，並未說明。是上開文件
          僅足以證明被告林純精於經營盈碩公司期間，曾保管
          返還收據上所列之五顆印章、存摺及支票，並已於九
          十一年七月間歸還而已，對本案系爭「乙○○」名義
          之印章，是否亦在被告林純精保管中，且迄未歸還乙
          節，隻字未提。況觀諸該返還印章之收據上，自訴人
          乙○○除打字所列內容外，尚以手寫附註所取回支票
          張數、號碼，顯見其慎重其事，但並未針對本案系爭
          印章有所說明，事後亦未見有其他繼續催討尚未歸還
          印章之動作，則自訴人乙○○指本案印章係在被告林
          純精保管中之事實，即乏實證。而自訴人乙○○另對
          被告林純精及案外人林茂盛告訴偽造本件「終止授權
          使用合約書」乙案，經台灣板橋地方法院檢察署檢察
          官偵查後，於九十三年七月三十一日以九十三年度偵
          字第三三二八號不起訴處分；自訴人乙○○不服該項
          結果聲請再議，亦因無理由經台灣高等法院檢察署檢
          察長，於九十三年十二月十日以九十三年度上聲議字
          第三三五０號駁回其再議；嗣自訴人乙○○再向本院
          聲請交付審判，亦經本院審查後，於九十三年三月二
          十二日以九十三年度聲判字第一一五號裁定駁回，有
          不起訴處分書、駁回交付審判之裁定、台灣高等法院
          被告全國前案紀錄表附卷可證。是本案既不能證明被
          告林純精保管印章偽造該文書，又如何證明身為契約
          相對人之宏野公司負責人丙○○，商標代理人黃政文
          ，及與該二公司無關之被告張浩文偽造文書犯罪。
    （四）自訴人乙○○又指於九十三年二月十二日本院庭訊
          結束時，被告丙○○等人與自訴人乙○○在台灣板橋
          地方法院檢察署郵局旁休息室相遇，被告張浩文向自
          訴人乙○○誇耀系爭文書係受被告林純精之指示偽造
          ，並舉證人甲○○、丁○○二人為證。而證人甲○○
          證稱：當日伊係陪同乙○○前來本院開庭，在庭訊結
          束後，伊與自訴人乙○○、丁○○、黃贊光等人在地
          檢署郵局旁遇見被告張浩文及石宜琳律師，自訴人林
          榮濱質疑石律師違反律師法，在法庭上稱印章係自訴
          人乙○○所蓋，因而發生口角，被告張浩文即在旁說
          不要爭執了，印章係被告林純精指示其所蓋用云云。
          另證人丁○○則證稱：伊對當場爭執之事已不復記憶
          ，只記得被告張浩文有說不要吵，是老闆叫我蓋的等
          語。惟被告張浩文否認曾為上開陳述，同時在場之被
          告丙○○亦否認曾聽聞上開言語。而證人甲○○曾出
          任國凱起重工程有限公司派駐盈碩公司法人股東代表
          ，於盈碩公司發生乙○○、林茂盛、林純精經營權糾
          紛時，係屬乙○○一派；更曾因所經營之山太元開發
          股份有限公司受讓中興銀行對被告林純精所經營羅莎
          公司之債務，於前往查封時與被告林純精之代表發生
          衝突，是其對被告林純精所為之證詞之可性度，即有
          商榷餘地。另證人丁○○亦因擔任盈碩公司董事，與
          被告林純精及案外人林茂盛間有數起經營權爭訟，正
          在本院審理中；亦曾因率眾圍堵羅莎公司新竹廠，經
          被告林純精告訴妨害自由，經台灣新竹地方法院檢察
          署檢察官傳喚調查，雖經不起訴處分，但已見雙方積
          怨甚深，其證詞之憑信性亦值存疑。且當日雙方在休
          息室內發生口角，證人丁○○對爭議內容既不復記憶
          ，獨對被告張浩文該句陳述記憶甚深，殊值懷疑。況
          且，被告張浩文當時僅係單純陪同在場之人，當日庭
          訊之被告係丙○○，尚未追加被告林純精，更與被告
          張浩文無關，其竟在出庭後未久，即對雙方在法庭上
          有嚴重爭議各說各話之爭點所在，主動向對方坦承係
          其所為，實與常情相違。
    （五）退步言之，縱被告張浩文於上揭時地，確有此項陳述
          。但此陳述對其他被告而言，係立於證人地位之陳述
          ，當屬被告以外之人在審判外之陳述，證人甲○○、
          丁○○之證詞就此部分而言，即屬傳聞，應予排除。
          而張浩文對此亦於本院審理時，以「證人」之地位作
          證否認上情，即難將之採為不利其他被告之證據。而
          被告張浩文對此「自白白己犯罪部分之陳述」，雖與
          傳聞無涉，但依證人甲○○、丁○○之證詞，亦僅能
          證明被告張浩文有上開「自白」而已，本院仍應調查
          其他證據，查明是否與事實相符。然被告張浩文於本
          院審理中既否認上情，則該所謂「自白」已有前後不
          一之瑕疵存在，而其他之相關輔助證據依前述說明，
          均不能證明本案犯罪，自難依該前後不一之自白，遽
          認被告張浩文涉有偽文書之犯行。
    綜上所述，本案自訴人乙○○所舉之各項證據，不能證明被
    告丙○○、黃政文、張浩文等人犯罪。此外，復查無其他積
    極證據，足資證明被告丙○○、黃政文、張浩文有任何行使
    偽造私文書，使公務員登載不實文書之犯行，不能證明被告
    丙○○等人犯罪，爰依首開法條規定及判例意旨，諭知被告
    丙○○、黃政文、張浩文均無罪之判決。
貳、被告林純精不受理部分：
一、自訴意旨又謂：被告林純精明知盈碩公司及自訴人乙○○並
    未終止與宏野公司授權合約之意，竟與被告丙○○、黃政文
    、張浩文三人竟基於偽造文書之犯意聯絡，由被告黃政文準
    備空白之「終止授權使用合約書」交付被告丙○○轉交被告
    林純精，再由被告林純精指示被告張浩文，將其持有盈碩公
    司及自訴人乙○○之印章，盜蓋在上開合約書上，四人以此
    方法共同偽造盈碩公司暨自訴人乙○○之印文及署押，進而
    偽造「終止授權使用合約書」，再由被告黃政文持向經濟部
    智慧財產局行使申請為終止授權之登記，足以生損害於盈碩
    公司、自訴人乙○○，暨經濟部智慧財產局登記資料管理之
    正確性，因認被告林純精所為，係犯刑法第二百十六條、第
    二百十條行使偽造私文書罪，刑法第二百十四條之使公務員
    登載不實文書罪嫌（起訴書漏列刑法第二百十六條及第二百
    十四條之條文）。
二、按同一案件經檢察官依第二百二十八條規定開始偵查者，不
    得再行自訴，但告訴乃論之罪，經犯罪之直接被害人提起自
    訴者，不在此限，刑事訴訟法第三百二十三條第一項定有明
    文（此為現行條文，於八十八年二月九日修正）。次按，不
    得提起自訴而提起者，應諭知不受理之判決，刑事訴訟法第
    三百三十四條亦有明定。
三、經查，本件被告林純精被訴偽造「終止授權合約書」乙事，
    早經自訴人乙○○於九十二年間具狀向台灣板橋地方法院檢
    察署檢察官提出告訴，經該署先分九十二年度他字第二五六
    五號案件，並於九十三年二月十七日改分九十三年度偵字第
    三三二八號案件偵查，並於九十三年七月三十一日以證據不
    足為不起訴處分，有台灣高等法院被告前案紀錄表可稽，是
    自訴人乙○○於「檢察官開始偵查後」之九十三年二月二十
    四日始提起本件自訴，依前揭說明，於法不合。至自訴代理
    人林律師引司法院三十二年院字第二五五０號解釋，及最高
    法院八十八年度台非字第六０號、八十六年度台非字第二一
    九號判決，認自訴之限制係指檢察官偵查終結後，並對外有
    所表示，始不得再行自訴，認本件追加自訴提起之時間，既
    在檢察官對外公示偵查結果之前（九十四年八月二十六日補
    充辯論狀參照），而認此部分追加自訴應屬合法云云。惟刑
    事訴訟法第二百二十三條第一項原規定「同一案件經檢察官
    偵查終結後不得再行自訴」，此項規定早於八十九年二月九
    日即已修正變更為「同一案件經檢察官依第二百二十八條
    規定開始偵查者，不得再行自訴，但告訴乃論之罪，經犯罪
    之直接被害人提起自訴者，不在此限」，而上開司法院解釋
    及最高法院判決，均係針對修正前舊法所為之解釋，二者毫
    不相干，自難適用於本案。自訴代理人林律師引用八十九年
    二月九日修正前之法律有所主張，自有違誤，附此敘明。本
    案被告林純精被訴之事實於自訴人乙○○九十三年二月二十
    四日追加起訴前，既經檢察官依法展開偵查，且所訴案件亦
    非屬告訴乃論之罪，自訴人乙○○仍就同一事實提起自訴，
    自不合法，揆諸首揭說明，應對被告林純精部分為不受理之
    判決。
據上論斷，應依刑事訴訟法第三百三十四條、第三百四十三條、
第三百零一條第一項前段，判決如主文。
中    華    民    國    95    年    1     月    26    日
                  臺灣板橋地方法院刑事第一庭
                      審判長法  官  鄭  水  銓
                            法  官  廖  怡  貞
                            法  官  陳  福  來
以上正本證明與原本無異。
如不服本判決應於送達後十日內向本院提出上訴狀。
                            書記官  林  兆  嘉
中    華    民    國    95    年    1     月    27    日


司法院資訊處製作；財團法人民間司法改革基金會備份。
